臺灣高等法院臺中分院刑事判決　　　 94年度醫上訴字第279號
上　訴　人　臺灣臺中地方法院檢察署檢察官
被　　　告　丙○○
選任辯護人　李慶松律師
上列上訴人因被告業務過失致死案件，不服臺灣臺中地方法院93
年度醫訴字第1號，中華民國93年11月30日第一審判決（起訴案
號：臺灣臺中地方法院檢察署92年度偵字第19250號），提起上
訴，本院判決如下：
    主  文
原判決撤銷。
丙○○從事業務之人，因業務上之過失致人於死，處有期徒刑陸
月，如易科罰金，以佰元折算壹日。緩刑貳年。
    事  實
一、丙○○係行政院國軍退除役官兵輔導委員會臺中榮民總醫院
    （以下稱臺中榮總）之醫師，為從事醫療業務之人。緣病患
    王森彬曾於民國91年3月21日因腹痛，而緊急送往臺中榮總
    急救，並於翌（22）日由丙○○為王森彬施作腸道開刀手術
    ，其對於王森彬之身體狀況及病情應知之甚稔。嗣王森彬於
    同年5月21日晚上11時許，又因腹部脹痛而身體不適，乃由
    其子甲○○於同年5月22日凌晨零時20分許，將之緊急送往
    臺中榮總急救，先由急診室醫師緊急處理後，仍由丙○○負
    責診療。丙○○為從事醫療業務之人，應注意對於危急之病
    患，立即依其專業能力予以救治或採取必要措施，不得無故
    拖延，且依當時客觀情形，又無不能注意之情事，竟疏於注
    意王森彬送院急診時，急診室醫師於病歷上已記錄病患之症
    狀有：腹壁肌肉緊繃，腸鳴無力幾乎聽不到，並有廣泛壓痛
    、反彈痛（原病歷紀錄為：MUSCLE GUARDING（+），HYPOAC
    ACTIVE BS，NEARLY SILENT，DIFFUSE TENDERNESS AND REB
    OUND PAIN），經分別以X光及電腦斷層（CT）檢查結果，已
    足以判斷當時王森彬之左橫隔膜下有自由氣體存在，應係腸
    道穿孔而有腹膜炎現象，卻未立即檢查確認，並緊急採取手
    術之救治措施，僅對王森彬為大腸鏡之檢查及灌腸之處置後
    ，即留在急診室觀察，並於同日晚上8時40分許，以王森彬
    之腸道阻塞及糞便嵌塞為由辦理住院治療。迄翌（23）日上
    午，因王森彬之白血球（WBC）數目遽降至990，且持續喊痛
    ；丙○○於同日下午3時30分，再為王森彬做大腸鏡檢查時
    ，始發現王森彬前次施行手術處有腸道破裂之情形，雖馬上
    為王森彬進行手術，切除部分腸道及做迴腸造廔，然王森彬
    仍因引發嚴重敗血症，延至同年6月1日12時10分不治死亡。
二、案經王森彬之子甲○○訴請臺灣臺中地方法院檢察署檢察官
    偵查起訴。
    理  由
一、訊之被告丙○○固坦承係臺中榮總醫師，並曾於91年3月22
    日為王森彬施行腸道開刀手術，復於上開同年5月22日再為
    王森彬診療腹部疾病等情不諱，然矢口否認其診治過程有何
    過失之處。辯稱：病人王森彬係91年5月22日凌晨到臺中榮
    總掛急診，由急診室之醫師負責處理，其係至當天下午6點
    多看完門診後，查看電腦資料中發現其舊病人王森彬來就醫
    ，乃依醫院「舊病人由原診治醫師照料」之規定，主動前往
    急診室察看，其見到病人肚子發脹，即做觸診並看X光片，
    判斷是腸道阻塞及糞便嵌塞，病人亦稱其有幾天排不出大便
    ，其乃建議病人辦理住院觀察，於病人家屬為病人辦理住院
    手續時，其立即為病人做大腸鏡檢查及灌洗腸道之處理，約
    做了三個小時後，病人說他不舒服，即停止處理，故未發現
    腸道有無穿孔；翌（23）日上午7點多，其到醫院上班，先
    依規定參加晨會，8點多與主任對所有病人會診，當時主任
    也有觸摸病人肚子，也未表示病人有腹膜炎的症狀，10點多
    病人抽血檢驗報告出來，顯示白血球數量為990，其指示再
    確認，第二次檢驗報告下午1點半出來，那時白血球數量是1
    550，因為上午病人也有照X光，結果顯示病人腸道上半截還
    有糞便，其徵詢家屬是否同意以剖腹方式探查原因，但因家
    屬表示一定要有確定之診斷才願意開刀，其即再做一次大腸
    鏡，並叫家屬觀看，於施做過程中，發現病人之直腸有破洞
    ，且從該破洞看出去有看到一層黃色結痂物，大概已經破了
    1、2天，其發現此狀況立即進行開刀，手術完畢後，病人在
    恢復室過了一夜，隔日去看病人時，病人還與其說話，意識
    清楚，其本來要幫病人拔管，但家屬主張要將病人直接送加
    護病房，就不用拔管，接著病人就在加護病房直到出院，而
    病人因為手術之後有失血狀況，輸液太多，造成肺部水腫，
    肺功能退化，組織缺氧，呼吸狀況不佳，呼吸器無法拔除，
    因此其死因應與肺部感染比較有直接關係云云。
二、惟查本件被告係臺中榮總之大腸科直腸科主治醫師，曾於91
    年3月22日為被害人王森彬施行腸道開刀手術，其對於該病
    患之身體狀況及病情，知之甚稔，該病患於前次手術後二個
    月，即再度因腹部疼痛不堪前來就診，被告身為專科主治醫
    師，且就時間上、病痛部位上之關聯，原應特別注意是否為
    前次手術部位所引發之病症。而依卷附王森彬之病歷記載，
    該病患於送急診時，即由急診室醫師診斷有：腹壁肌肉緊繃
    ，腸鳴無力幾乎聽不到，並有廣泛壓痛、反彈痛（原病歷紀
    錄為：MUSCLE GUARDING（+），HYPOACTIVE BS，NEARLY SI
    SILENT，DIFFUSE TENDERNESS AND REBOUND PAIN），經分
    別以X光及電腦斷層（CT）檢查結果，以被告之專業能力，
    應足以判斷當時王森彬之左橫隔膜下有自由氣體存在，而可
    診斷有腹膜炎現象，且應懷疑有腸道穿孔，應立即檢查確認
    ，如確認有腸穿孔現象，並即緊急進行手術治療。再依護理
    紀錄所載，病患王森彬急診入院時檢查脈博為每分鐘89次，
    呼吸每分鐘18次，體溫為攝氏 (下同)37.9 度；迄同（22）
    日凌晨3時檢查體溫上升至38.3度，心跳達每分鐘94次；至
    同日下午3時30分，已有呼吸微喘，達每分鐘24-26次，體溫
    上升至39度；同日下午9時，心跳仍達每分鐘96次，呼吸每
    分鐘24次，症狀顯然在加劇，而可懷疑有敗血症情形，若即
    刻手術治療，當不致於導致嚴重敗血症，造成病患之死亡。
    又按敗血症主要併發症含心肺併發症，如低血壓、敗血性休
    克、急性呼吸窘迫症候群（ARDS）、呼吸衰竭及彌漫性血管
    內皮損傷（DIC）；腎臟合併症如腎衰竭，腦神經病變如定
    向力障礙、思維混亂、神智不清及其他腦病等多重器官衰竭
    病症；本件病患住院後期至死亡，上述病症陸續出現，顯係
    因敗血症導致死亡結果。此經行政院衛生署醫事審議委員會
    二次鑑定，及本院囑託財團法人長庚紀念醫院（林口）分院
    提供醫療意見，亦分採此見解，有行政院衛生署書函檢送之
    鑑定書二份，及財團法人長庚紀念醫院（林口）分院函一份
    在卷可稽。被告前開所辯及其辯護人事後辯稱：根據最新
    醫學文獻所載，手術後腹膜炎之死亡率仍高達22%～55%，70
    歲左右之老年人，無法徹底清除腹腔內感染源，手術前已昏
    迷不醒等三個因素與死亡率有直接關係，而延遲手術超過24
    小時者，雖然增加清除感染源的困難，但與死亡率並無顯著
    關係，且延遲而有計劃的手術仍然勝過急迫的手術；根據
    最新醫學文獻所載，對近期接受過腹部手術的患者，橫膈下
    之自由氣體並不能作為診斷腸道穿孔的充分條件，因為腹部
    手術後3天，高達44 %可見氣腹，在第4天到第18天仍有30%
    的患者可見，在術後8周，有一患者仍可發現氣腹；行政
    院衛生署醫事鑑定委員會鑑定書中亦載：「若王森彬於91年
    5月22日即接受手術，預後應視病患腹膜炎及敗血症之嚴重
    程度而定，無法保證病患百分之百可以避免死亡結果，且腹
    腔內存在有自由氣體，為腸道破裂之機會雖極高，但無法確
    定必定為腸道破裂穿孔所致，有些特殊細菌感染在腹腔內也
    可產生少量氣體堆積」；被告並非放射科醫師，精確判讀
    電腦斷層CT結果，是超過其能力範圍，而病人於91年5月22
    日所做之電腦斷層CT檢查報告，直至病人過世後之6月3日，
    才由放射科做出來，故該報告是否有根據病人之死因而為事
    後諸葛之解讀亦非無疑云云，實係將應綜合判斷之各項檢查
    成果，分別獨立切割其關聯性而為論斷，並迴避其為專科主
    治醫師，應有足夠判讀X光及腸道電腦斷層CT之能力，否則
    顯然失去該項檢查意義，所辯並無足採。至卷附林森醫院出
    具之死亡證明書雖記載王森彬係因大腸癌併轉移，疑心臟衰
    竭死亡；然因該醫院並未參與對該病患之治療，且未參酌該
    病患死亡前在臺中榮總之病歷紀錄，故不能以該證明書認定
    王森彬非因敗血症導致死亡，惟該證明書仍足以證明王森彬
    死亡之事實，附此明。
三、按被告身為從事醫療專業人員，依其專業能力，對於本件危
    急之病患王森彬，原應注意綜合各項診斷、檢查之結果，採
    取必要之救治措施，不得無故拖延，且依當時客觀情況，又
    無不能注意之情事，竟疏未注意該病患之症狀，及各項檢查
    結果，延誤醫療時間，導致該病患因敗血症死亡，自有疏虞
    之過失。而被告之過失與王森彬之死亡間又有相當因果關係
    ，有如前述，本件罪證明確，被告犯行堪予認定。核被告因
    業務上之過失致人於死，所為係犯刑法第276條第2項之業務
    過失致人於死罪。原審法院疏未就上開不利於被告之證據詳
    予勾稽，遽為被告無罪之判決，核有未當。檢察官上訴意旨
    執此指摘原判決不當，即有理由，應由本院將原判決撤銷改
    判。爰審酌被告過失程度，並被害人原患有大腸癌併肝移轉
    ，送醫時年已65歲，及接受重大手術，皆不利於敗血症之藥
    物與支持性治療，被告事後已與被害人家屬達成和解，賠償
    損害（業經本院94年度附民上字第36號當庭和解，且給付完
    畢），態度良好等一切情狀，量處如主文第二項所示之刑，
    並宣告易科罰金之折算標準。又查被告前未曾受任何有期徒
    刑以上刑之宣告，有臺灣高等法院被告前案紀錄表可憑，其
    經此次科刑之教訓，自當知所惕勉戒慎而無虞再犯，本院綜
    核各情認上開有期徒刑之宣告，以暫不執行為適當，併依法
    諭知緩刑2年，以啟自新。
據上論斷，應依刑事訴訟法第369第1項前段、第364條、第299條
條第1項前段，刑法第276條第2項、第41條第1項前段、第74條第
1款，罰金罰鍰提高標準條例第1條前段、第2條，判決如主文。
本案經檢察官乙○○到庭執行職務。
中　　華　　民　　國　　94　　年　　9 　　月　　29　　日
               刑事第六庭　審判長法　官　李　文　雄
                                 法　官　黃　永　祥
                                 法　官　邱　顯　祥
上列正本證明與原本無異。
如不服本判決應於收受送達後十日內向本院提出上訴書狀，其未
敘述上訴之理由者並得於提起上訴後十日內向本院補提理由書（
均須按他造當事人之人數附繕本）。
                                 書記官　陳　桂　芬
中　　華　　民　　國　　94　　年　　9 　　月　　29　　日
附錄：
刑法第276條第2項
因過失致人於死者，處二年以下有期徒刑、拘役或二千元以下罰
金。
從事業務之人，因業務上之過失犯前項之罪者，處五年以下有期
徒刑或拘役，得併科三千元以下罰金。
　　　　　　　　　　　　　　　　　　　　　　　　　　　Ｆ
